【裁判字號】    96,訴,861
【裁判日期】    970730
【裁判案由】    妨害自由等
【裁判全文】
臺灣桃園地方法院刑事判決               96年度訴字第861號
公  訴  人  臺灣桃園地方法院檢察署檢察官
被      告  丁○○
            己○○
上 一 人
選任辯護人  張世炎律師
上列被告因妨害自由等案件，經檢察官提起公訴（95年度偵字第
14670 號），本院判決如下：
    主  文
己○○共同私行拘禁，累犯，處有期徒刑捌月，減為有期徒刑肆
月，如易科罰金，以銀元參佰元（即新臺幣玖佰元）折算壹日。
丁○○無罪。
    事  實
一、己○○前因公共危險案件，經臺灣苗栗地方法院以91年度交
    易字第38號判決判處有期徒刑5 月確定，於民國91年7 月16
    日易科罰金執行完畢；復於92年間，再因公共危險案件，經
    同法院以92年度苗交簡字第125 號判決判處有期徒刑6 月確
    定，於92年7 月7 日易科罰金執行完畢（構成累犯）。己○○與丁○○（丁○○所涉妨害自由等罪無罪，詳如後述）為
    朋友關係，丁○○、丙○○代書於94年間從事放款業務，並
    借用戊○○經營之桃園縣中壢市○○○路○ 段154 號「揆仲
    法律事務所」為放款據點，己○○並從中協助丁○○之放款
    業務。因丁○○、丙○○於94年2 月間，合借庚○○新臺幣
    （下同）100 萬元，約定3 分利，惟庚○○未能依約按時還
    款，丁○○、丙○○遂與庚○○相約於94年7 月22日在桃園
    縣中壢市○○○路○ 段154 號「揆仲法律事務所」商討還款
    事宜，庚○○與友人即姓名年籍不詳之劉姓男子於94年7 月
    22日下午1 、2 時許一同前往「揆仲法律事務所」，當時丁○○、丙○○、己○○及另1 名真實姓名年籍不詳之成年男
    子已在揆仲法律事務所內，因庚○○未帶足夠之款項前往還
    款，己○○認庚○○未有還款之誠意，而與上開真實姓名年
    籍不詳之成年男子共同基於私行拘禁及剝奪他人行動自由之
    犯意聯絡，己○○先向庚○○表示要想辦法還錢，並以加害
    自由之事出言對庚○○恫稱：「錢沒有還不要想回去」，致
    生危害於安全，使庚○○心生畏懼，己○○復以塑膠尺毆打
    庚○○手部，庚○○因而受有手臂紅腫、瘀青等傷害（傷害
    部分未據告訴）後，己○○與該名男子再將庚○○帶至揆仲
    法律事務所1 樓後方飼養黃金獵犬處，喝令庚○○進入狗籠
    內，以此私行拘禁之方式剝奪庚○○之行動自由，庚○○待
    在狗籠約10鐘後，始由該名男子將庚○○自狗籠放出，繼續
    再與己○○商討還錢事宜，時至該日晚上約7 、8 點，己○○表示要外出兜風，遂要求庚○○一同上車，庚○○因欠錢
    自知理虧，且因前遭關狗籠之事，而不敢反抗，遂乘坐己○○駕駛之車輛外出，而受己○○以此方式剝奪行動自由，此
    時丁○○亦搭乘庚○○友人劉姓男子駕駛之車輛一同離開揆
    仲法律事務所，嗣因劉姓男子於同日晚間7 時許報警處理，
    己○○知悉後，始讓庚○○下車離去，並經警查獲，而查悉
    上情。
二、案經臺東縣警察局臺東分局移請臺灣臺東地方法院檢察署呈
    請臺灣高等法院檢察署檢察長令轉臺灣桃園地方法院檢察署
    檢察官偵查起訴。
    理  由
壹、程序部分：
    按刑事審判上之共同被告，係為訴訟經濟等原因，由檢察官
    或自訴人合併或追加起訴，或由法院合併審判所形成，其間
    各別被告及犯罪事實仍獨立存在。故共同被告對於其他共同
    被告之案件而言，為被告以外之第三人，本質上屬於證人，
    為確保被告對證人之詰問權，證人於審判中，應依法定程序
    ，到場具結陳述，並接受被告之詰問，其陳述始得作為認定
    被告犯罪事實之判斷依據（最高法院93年臺上字第5726號判
    決意旨參照）。故被告己○○、丁○○雖同為本案被告，就
    各被告而言，其餘被告之陳述，無異均屬被告以外之人的證
    人陳述。被告己○○之辯護人爭執證人丙○○、庚○○於警
    詢之證述無證據能力，而證人丙○○、庚○○於偵查中之證
    述未經被告等人詰問，亦無證據能力，且同案被告丁○○之
    證述沒有經過被告己○○詰問，無證據能力等情。經查：(1)
    依據刑事訴訟法第159 條之1 第2 項之規定，被告以外之人
    在檢察官面前所為之陳述，除有顯不可信之情況外，原則上
    得為證據，證人丙○○於95年6 月28日、證人庚○○於95年
    11月10日在檢察官面前所為之陳述，均經具結，被告己○○
    及其辯護人並未說明有何顯不可採信之處，且檢察官既已依
    法定程序對證人製作筆錄，製作筆錄之過程又無事證可認有
    顯不可信之情況，再者，證人丙○○、庚○○等人既於本院
    審理中作證，並進行交互詰問，已保障被告等人之詰問權利
    ，且大法官會議第582 號解釋意旨亦僅係保障被告於審判中
    對於證人之詰問權，並不包括在警詢、偵查中被告之詰問權
    ，法亦無明定在警詢及偵查中必需進行對證人之詰問，故被
    告己○○及其辯護人爭執證人丙○○、庚○○於偵查中檢察
    官面前之證述無證據能力一節，並無理由，證人丙○○、庚○○於偵查中檢察官面前之證述自得作為本案證據。(2)依據
    刑事訴訟法第159 條之2 規定，被告以外之人在司法警察調
    查中所為之陳述，與審判中有不符情況，其先前陳述具有較
    可信之特別情況，且為證明犯罪事實存否所必要，得為證據
    ，被告己○○及其辯護人既有爭執上開證人丙○○、庚○○
    於司法警察面前之陳述，因傳聞證據法則有不得作為證據之
    情形，故本院原則上不援引上開證人於警詢之證述作為本案
    證據，惟上開證人於警詢所述如與上開證人自己在審理中之
    證述不符，而具有特別可信之情況，且為證明犯罪事實存否
    所必要，則例外具有證據能力，為刑事訴訟法第159 條之2
    所明定，故以下若引用上開證人丙○○、庚○○於警詢之證
    述作為證明被告2 人犯罪事實存否之證據，均為本院認有特
    別可信之情況，且為證明本件犯罪事實存否所必要，而具有
    證據能力。(3)至於被告己○○及其辯護人爭執同案被告丁○○之供述無證據能力部分，查被告丁○○於偵查及本院審理
    中之供述，並無供述非出於任意性之情況，自得作為被告丁○○所涉犯罪事實存否之證據，惟被告丁○○於偵查及本院
    審理中並未作為證人具結證述，故被告丁○○於偵查、本院
    審理中所述，自不得作為被告己○○有利或不利之證據。(4)
    而本案所引用之書證、物證（含通訊監察錄音帶、錄音譯文
    、測謊報告等）亦未經公訴人、被告2 人及辯護人於言詞辯
    論終結前聲明異議，本院審酌上開書證、物證並非非法取得
    ，亦無證明力明顯過低之情形，是該等書證、物證亦均得採
    為證據，核先敘明。
貳、有罪部分（即被告己○○部分）：
一、訊據被告己○○於本院審理中矢口否認有何妨害自由及恐嚇
    犯行，並辯稱：我在中壢市○○○路賣檳榔，當天是丁○○
    要我送檳榔去揆仲法律事務所，約下午2 點多我過去，看到
    事務所有很多人，我問發生何事，丁○○說他朋友欠錢不還
    ，我就聽他們聊如何還錢，我有看到庚○○拿錢還給丙○○
    ，之後丙○○要我開車載丙○○與庚○○去銀行，因為銀行
    那邊不好停車，我就開丙○○的車載她們去土地銀行，她們
    去銀行，我在街上繞了約20分鐘後，回到銀行接她們，我們
    就回到揆仲法律事務所，我把鑰匙交給丙○○就離開了，我
    沒有將庚○○關在狗籠，也沒有恐嚇庚○○云云。經查：
  (一)同案被告丁○○、案外人丙○○代書於94年間從事放款業務
    ，並借用案外人戊○○經營之桃園縣中壢市○○○路○ 段15
    4 號「揆仲法律事務所」為放款據點，且同案被告丁○○、
    案外人丙○○於94年2 月間，合借庚○○100 萬元，並約定
    3 分利等情，業據證人丙○○於本院審理中證稱：我認識丁○○之後，再經由丁○○認識庚○○，丁○○請我幫他做這
    件抵押權的設定登記，庚○○是向揆仲借款，我姊的男朋友
    叫我拿50萬元出來，之後才告訴我這筆錢有投資到揆仲等語
    （本院卷第92、93頁）、證人戊○○於本院審理中證稱：我
    與朋友合開揆仲法律事務所，是要一起做銀行貸款業務，我
    是負責催收帳款，之後揆仲經營不善，丁○○、丙○○94年
    間進來作放款，幫我們分擔房租，但我還是做我帳務催收部
    分，我們只是同個辦公室，但丁○○、丙○○不是揆仲事務
    所的人等語（本院卷第177 、179 、182 頁）及證人庚○○
    於偵查及本院審理中證稱：我之前向丁○○、張代書借100
    萬元，3 個月利息12萬元，預扣利息及介紹費6 萬，實拿82
    萬元，共還了12萬元等語（本院卷第104 、105 頁、95年度
    偵字第14670 號卷第31、32頁）明確。雖證人庚○○於本院
    審理中證稱係在94年5 月借款，惟證人庚○○於警詢中已證
    稱是在94年2 月借款等語明確（94年度聲監字第65號卷六第
    7 、8 頁），證人庚○○在警詢作證的時間為94年9 月13日
    ，顯較其在本院審理中證述之時間接近案發時間，且其在本
    院審理中對於借款利息計算之細節已有記憶模糊之情形，證
    人庚○○於警詢中所證關於借款詳細情形部分顯有特別可信
    之處，自以證人庚○○於警詢中所證借款情形較與事實相合
    ，而可堪採信。
  (二)94年7 月22日係因庚○○未依約按時還款，而與同案被告丁○○、案外人丙○○約在揆仲法律事務所內商討還款事宜，
    並於該日下午1 、2 時帶了6 萬元與劉姓友人抵達揆仲法律
    事務所等情，業經證人庚○○於偵查中證述明確（95年度偵
    字第14670 號卷第31頁）。雖證人庚○○所證該日抵達揆仲
    法律事務所之時間、是否攜帶金錢還款等情於警詢、偵查及
    本院審理中所述略有不同，然參酌被告己○○於本院準備程
    序中供稱：下午2 時許前往揆仲法律事務所已見丁○○、庚○○等人商討還款事宜，並見庚○○還錢給丙○○等情，足
    見證人庚○○於偵查中證稱：是在下午1 、2 時到揆仲法律
    事務所，並帶了6 萬元還款等情與事實相合。至於庚○○、
    劉姓友人到揆仲法律事務所後之情形，業據證人庚○○於本
    院審理中證稱：我當天去揆仲法律事務所要去還錢，在場的
    人有丁○○、丙○○、阿斌（即被告己○○）、另1 個男子
    ，還有我的劉姓朋友，我因為還不出來錢，阿斌用塑膠尺打
    我左手肘5 、6 下，他還說錢沒有還不要想回去，後來阿斌
    很生氣的樣子，叫我進去狗籠，阿斌與另1 個男子帶我過去
    的，我因為欠錢理虧，且阿斌說我錢沒有還不要想回去，還
    很生氣的樣子，我心裡害怕所以才進去狗籠，己○○叫我進
    狗籠時，丁○○有在場，有站起來說不要這樣，我去到狗籠
    那邊時，當時狗在旁邊，狗籠裡面沒有關狗，我進到狗籠後
    ，狗籠的門有關，但沒有上鎖，在狗籠裡關10分鐘後，由1
    個矮小的人放我出來，回到大廳後還有討論如何還錢的事情
    ，到了晚上7 、8 點，己○○說要一起去兜風，己○○叫我
    上車我就上車，因為我欠錢理虧感到害怕，我就上車，而劉
    姓朋友與丁○○同車，後來我們的車有到中壢夜市，至於丁○○與劉姓友人到何處我不知道等語（本院卷第104 至119
    頁），證人庚○○對於其在揆仲法律事務所期間遭被告己○○以加害自由之言詞恐嚇及關狗籠並外出控制行動自由等情
    已證述明確，被告己○○雖辯稱：我當天只是去送檳榔，並
    不認識庚○○，也沒有恐嚇他或妨害他自由云云，惟查，證
    人庚○○迭自偵查及本院審理中均證稱係被告己○○向其要
    求還款，並嚇稱沒有錢不用想回去等語，並進而喝令其進入
    狗籠內等情甚明，且被告己○○係協助丁○○從事放款業務
    ，並於丁○○94年7 月北上另謀他業後，接手丁○○之工作
    等情，業據證人丙○○於本院審理中證稱：庚○○借款後，
    丁○○離開揆仲到臺北做事情，業務就由己○○接手，他們
    要聯絡庚○○時會透過我，丁○○去臺北後，揆仲的老闆娘
    小敏請我跟己○○聯絡庚○○的事情，而庚○○這件事情要
    溝通還款時，己○○有幫忙與庚○○溝通等語（本院卷第97
    、102 頁）及證人戊○○於本院審理中證稱：94年丁○○、
    丙○○進來一起合作後，己○○因為那一陣子沒有事情做，
    從苗栗上來找丁○○跟我，己○○就跟丁○○一起做放款等
    語（本院卷第181 頁）明確，顯見被告己○○所辯當天只是
    去送檳榔云云，並非屬實。再者，戊○○於當日下午4 時20
    分許有撥打被告己○○當時使用之0000000000號行動電話，
    其對話內容為：「A （即戊○○）：喂！B （即己○○）：
    現在人已經過來了，被我關到狗籠去了。A ：好，你把他關
    到狗籠啊？B ：對啊。A ：那你有沒有叫小乖跟他好好相處
    一下，好好問他話？B ：有啊，他跟我說要給他到5 點啊，
    我就把他關到5 點，操他媽，一直晃我。... 」，有通訊監
    察錄音帶、錄音譯文及檢察官95年12月7 日之勘驗筆錄在卷
    可按（94年度聲監續字第56號卷八第6 頁、95年度偵字第14
    67 0號卷第40頁），被告己○○辯稱該手機號碼0000000000
    號並非其使用之電話，且通訊監察錄音內的聲音並非其的聲
    音云云，惟查，上開0000000000號行動電話號碼雖非被告己○○所申辦，而係案外人甲○○所申辦之電話號碼，有遠傳
    電信股份有限公司函覆之門號基本資料查詢可資為證（95年
    度偵字第14670 號卷第13頁），惟證人甲○○於本院審理中
    已證述：0000000000手機號碼不是我申請的，也沒有使用過
    該支手機等語（本院卷第120 至122 頁），顯見上開持用00
    00000000號行動電話之人並非申辦人甲○○，雖該通訊監察
    錄音帶經送請內政部刑事警察局進行聲紋比對鑑定，內政部
    警政署刑事警察局認：送鑑的錄音帶係以郵寄方式送達，承
    辦人員拆除封緘並檢視送鑑證物外觀時，目視帶體即已呈現
    變形狀態，又經實際以手動方式測試該帶轉動時之引張力，
    亦無法正常轉動，認無法進行後續相關鑑定程序等情，有臺
    灣桃園地方法院檢察署乙○玲雨95偵4670字第33934 號函附
    內政部警政署刑事警察局刑鑑字第0960055934號函在卷可參
    （本院卷第33、35頁），該通電話之通訊監察錄音帶雖無法
    進行聲紋比對，然證人戊○○於本院審理中既已稱當天是其
    與己○○之對話內容無誤，而揆仲法律事務所內亦有養狗一
    事甚明（本院卷第178 至180 頁），且證人丙○○於本院審
    理中證稱：有聽到己○○問庚○○說狗食是否好吃等語（本
    院卷第94頁），而被告己○○辯稱當天下午有載送丙○○及
    庚○○去土地銀行云云，證人丙○○於本院審理中亦證稱：
    不是那1 天的事情等語（本院卷第100 頁），益徵證人庚○○於本院審理中所證有遭被告己○○嚇稱沒有錢不讓其離去
    ，使其心生畏懼，進而由被告己○○及另名男子將其關在狗
    籠約10分鐘後，再由該名男子放出，隨後再乘坐被告己○○
    之車而遭其控制行動自由等情與事實相符。
  (三)至於被告己○○辯護人辯稱當時狗籠未上鎖，庚○○並未被
    妨害自由，且被告己○○與庚○○外出至中壢夜市，若庚○○要離去，有自行離開之機會等情，然庚○○既係無法還款
    ，始至揆仲法律事務所與丁○○等人商討還款事宜，當時在
    場之人除庚○○及其劉姓友人外，為丁○○、丙○○、己○○、另1 名不詳姓名之男子，依照當時庚○○自知無法還款
    ，且己○○以塑膠尺毆打庚○○，又出言恐嚇，且在場人數
    眾多等情形，縱使當時狗籠未經上鎖，實難認庚○○有自行
    打開狗籠而逃脫之可能，且在此恐懼心理狀態之延續下，被
    告己○○於當日夜間約7 、8 時許提議外出兜風，並要庚○○上車，亦難認庚○○有自行脫身之機會甚明，被告己○○
    辯護人上開所辯，自難為本院所採，而被告己○○上開之辯
    詞均與事實不合，為臨訟卸責之詞，亦不足採信。
  (四)綜上，被告己○○以加害自由之事恐嚇庚○○，致生危害於
    安全，進而以將庚○○關入狗籠之私行拘禁方式，嗣後再以
    要求庚○○隨同上車外出之其他方法剝奪庚○○之行動自由
    之犯行明確，應依法論科。
三、按行為後法律有變更者，適用行為時之法律，但行為後之法
    律有利於行為人者，適用最有利於行為人之法律，95年7 月
    1 日修正施行後之刑法第2 條第1 項定有明文。刑法修正之
    比較新舊法，應就罪刑有關之共犯、未遂犯、想像競合犯、
    牽連犯、連續犯、結合犯，以及累犯加重、自首減輕暨其他
    法定加減原因（如身分加減）與加減例等一切情形，綜其全
    部罪刑之結果而為比較，最高法院95年5 月23日95年度第8
    次刑庭會議決議可資參照，被告己○○於95年7 月1 日刑法
    修正施行前犯本案之罪，所涉及之刑法修正前、後之比較分
    述如下：
  (1)刑法第28條共犯之規定已於94年1 月7 日修正、95年7 月1
    日施行；修正前之規定原為：「二人以上共同實施犯罪之行
    為者，皆為正犯」；現行刑法之規定則為：「二人以上共同
    實行犯罪之行為者，皆為正犯」。揆諸本條之修正理由係為
    釐清陰謀共同正犯、預備共同正犯、共謀共同正犯是否合乎
    本條規定之正犯要件，而新、舊法比較結果，新修正之刑法
    第28條規定並未較有利於被告己○○。
  (2)關於罰金刑部分：刑法第302 條第1 項之罪，其法定刑之罰
    金部分為銀元300 元以下罰金，且自24年7 月1 日刑法施行
    後即未再修正。依增訂之刑法施行法第1 條之1 規定：「中
    華民國94年1 月7 日刑法修正施行後，刑法分則編所定罰金
    之貨幣單位為新臺幣。94年1 月7 日刑法修正時，刑法分則
    編未修正之條文定有罰金者，自94年1 月7 日刑法修正施行
    後，就其所定數額提高為30倍。但72年6 月26日至94年1 月
    7 日新增或修正之條文，就其所定數額提高為3 倍。」，修
    正刑法第33條第5 款規定：「主刑之種類如下：五、罰金：
    新臺幣一千元以上，以百元計算之」，則修正後刑第302 條
    第1 項之罰金刑最高為新臺幣9 千元，最低為新臺幣1000元
    ，然依修正前之刑罰法律即罰金罰鍰提高標準條例第1 條前
    段規定之提高10倍及刑法第33條第5 款規定之罰金最低額銀
    元1 元計算，該罪之罰金刑最高為銀元3000元，最低額為銀
    元1 元，折算為新臺幣後，修正前後刑法第302 條第1 項之
    罰金刑部分最高額雖同為新臺幣9 千元，然修正前罰金刑最
    低額僅為新臺幣30元，遠低於修正後之罰金刑最低額新臺幣
    1000元，比較修正前、後之刑罰法律，自以修正前之刑罰法
    律較有利於被告己○○。
  (3)被告己○○前因公共危險案件，經臺灣苗栗地方法院以91年
    度交易字第38號判決判處有期徒刑5 月確定，於91年7 月16
    日易科罰金執行完畢；復於92年間，再因公共危險案件，經
    同法院以92年度苗交簡字第125 號判決判處有期徒刑6 月確
    定，於92年7 月7 日易科罰金執行完畢，有臺灣高等法院被
    告前案紀錄表、臺灣桃園地方法院檢察署刑案紀錄查註資料
    表在卷足參，而被告己○○行為後，刑法業已於94年1 月7
    日修正，將原第47條：「受有期徒刑之執行完畢，或受無期
    徒刑或有期徒刑一部之執行而赦免後，5 年以內再犯有期徒
    刑以上之罪者，為累犯，加重本刑至2 分之1 」之規定修正
    為第47條第1 項：「受徒刑之執行完畢，或一部之執行而赦
    免後，5 年以內故意再犯有期徒刑以上之罪者，為累犯，加
    重本刑至2 分之1 」，於同年2 月2 日公布，95年7 月1 日
    施行，被告己○○犯刑法第302 條第1 項之罪，係故意犯有
    期徒刑以上之罪，單就累犯規定而言，不論依修正前、後之
    刑法規定，均構成累犯，對被告己○○並無有利或不利之情
    形，但被告己○○尚有其他應依刑法第2 條第1 項為新、舊
    法比較之情形，應依綜合其全部罪行之結果而為比較後，整
    體適用法律（最高法院97年第2 次刑事庭會議決議意旨參照
    。）
  (4)綜合上述各條文修正前、後之比較，修正後之刑法規定對被
    告己○○並未較為有利，本件自應依修正後刑法第2 條第1
    項前段規定，就被告己○○於刑法修正前所犯上開之罪，應
    整體適用被告己○○行為時即修正前刑法相關規定而為論罪
    科刑。
  (5)被告己○○行為後，關於易科罰金之折算標準，刑法第41條
    第1 項業於94年1 月7 日修正為「犯最重本刑為五年以下有
    期徒刑以下之刑之罪，而受六個月以下有期徒刑或拘役之宣
    告者，得以新臺幣一千元、二千元或三千元折算一日，易科
    罰金。但確因不執行所宣告之刑，難收矯正之效，或難以維
    持法秩序者，不在此限。」，於94年2 月2 日公布，95年7
    月1 日生效，且罰金罰鍰提高標準條例第2 條業已於95年4
    月28日修正刪除，並於95年7 月1 日生效，其修正之結果已
    將修正前之銀元100 元、200 元、300 元修正為新臺幣1000
    元、2000元、3000元，此項修正屬科刑規範事項之變更，經
    比較修正前後刑法關於易科罰金折算標準之規定，修正後之
    規定並無較有利於被告己○○，仍應適用修正前刑法之規定
    諭知易科罰金之折算標準。
  (6)又關於刑法施行法第1 條之1 規定，被告己○○行為後，刑
    法施行法於95年6 月14日增訂第1 條之1 規定「中華民國九
    十四年一月七日刑法修正施行後，刑法分則編所定罰金之貨
    幣單位為新臺幣。九十四年一月七日刑法修正時，刑法分則
    編未修正之條文定有罰金者，自九十四年一月七日刑法修正
    施行後，就其所定數額提高為三十倍。但七十二年六月二十
    六日至九十四年一月七日新增或修正之條文，就其所定數額
    提高為三倍。」，於95年7 月1 日生效施行，刑法302 條第
    1 項之罪定有罰金刑，但未於94年1 月7 日修正，自應於95
    年7 月1 日刑法修正施行後，就其所定數額提高30倍，與被
    告己○○行為時之罰金罰鍰提高標準條例第1 條前段、現行
    法規所定貨幣單位折算新臺幣標準第2 條之折算結果相較，
    罰金刑貨幣單位雖有「銀元」、「新臺幣」之更異，惟適用
    結果之罰金額度則無二致，並無利或不利之變更，自不生新
    舊法之比較問題，應逕行適用刑法施行法第1 條之1 規定（
    臺灣高等法院暨所屬法院95年法律座談會刑事類提案第16號
    內容可資參照）。
四、核被告己○○所為，係犯刑法第302 條第1 項私行拘禁罪。
    被告己○○於同一妨害庚○○行動自由之繼續行為中，先以
    關庚○○至狗籠之私行拘禁方式剝奪其行動自由，復又強要
    庚○○一同上車外出而以此方式剝奪其行動自由，係屬繼續
    犯性質之單純一罪，應論以主要性規定之私行拘禁罪（最高
    法院94年度臺上字第3561號判決意旨參照）。按刑法第302
    條妨害自由罪原包括私禁及以其他非法方法剝奪人之行動自
    由而言，所謂非法方法，當包括強暴脅迫等情事在內，如於
    妨害自由行為繼續中，嚇稱如跳車即予輾死等語，自屬包含
    於妨害行動自由之同一意念之中，縱其所為，合於刑法第30
    5 條恐嚇危害安全之情形，仍應視為剝奪行動自由之部分行
    為，最高法院74年臺上字第3404號判例意旨可資參照，被告
    己○○於妨害被害人庚○○行動自由時，向庚○○嚇稱如不
    還錢即不得離開等致生危害於庚○○自由之話語，並進而將
    庚○○私行拘禁在狗籠中，復又強要庚○○一同上車外出而
    限制其行動自由，該恐嚇危害安全之行為已屬妨害庚○○行
    動自由之同一意念中，故應視為剝奪庚○○行動自由之部分
    行為，不再另論刑法第305 條之罪，公訴意旨認被告己○○
    犯刑法第302 條第1 項、第305 條2 罪應予分論併罰，容有
    誤會。被告己○○與另1 名真實姓名年籍不詳之成年男子間
    ，就上開犯行有犯意聯絡及行為分擔，應論以共同正犯。被
    告己○○前因公共危險案件，經臺灣苗栗地方法院以91年度
    交易字第38號判決判處有期徒刑5 月確定，於91年7 月16日
    易科罰金執行完畢；復於92年間，再因公共危險案件，經同
    法院以92年度苗交簡字第125 號判決判處有期徒刑6 月確定
    ，於92年7 月7 日易科罰金執行完畢，有臺灣高等法院被告
    前案紀錄表、臺灣桃園地方法院檢察署刑案紀錄查註資料表
    在卷足參，被告己○○於有期徒刑執行完畢後5 年內，又犯
    本件有期徒刑以上之罪，為累犯，應依修正前刑法第47條規
    定加重其刑。爰審酌被告己○○因被害人庚○○未按時還款
    ，即以此暴力方式逼迫被害人還款之犯罪動機、目的及手段
    惡劣，造成被害人身心影響甚鉅，犯後又飾詞狡辯，態度不
    佳，兼衡其平日素行、智識程度等一切情狀，而量處如主文
    所示之刑。又96年罪犯減刑條例於96年6 月15日制定，於96
    年7 月16日施行，被告所犯刑法第302 條第1 項之罪，依該
    條例第2 條、第3 條第1 項第15款之規定，若未宣告逾有期
    徒刑1 年6 月之刑，得減其刑期2 分之1 ，故本件被告受有
    期徒刑8 月之宣告刑，得減輕為有期徒刑4 月；又依上開條
    例第9 條規定減為6 月以下有期徒刑或拘役，應於減刑裁判
    時諭知易科罰金之折算標準之規定，併依修正前刑法第41條
    第1 項前段、修正前罰金罰鍰提高標準條例第2 條規定，併
    諭知易科罰金之折算標準，以資懲儆。末查，被告己○○妨
    害自由罪所用之狗籠，既係揆仲法律事務所內放置之物，顯
    非被告己○○或共同正犯所有之物，自不依刑法第38條第1
    項第2 款諭知沒收，附此敘明。
參、無罪部分（即被告丁○○部分）：
一、公訴意旨略以：被害人庚○○於94年2 月間向被告丁○○及
    案外人丙○○等人商借100 萬元，並約定3 分利，惟被害人
    庚○○未能依約按時繳納利息，被告丁○○遂透過丙○○與
    庚○○相約於94年7 月22日，在桃園縣中壢市○○○路○ 段
    154 號「揆仲法律事務所」。於當日下午1 、2 時許，庚○○偕同真實姓名年籍不詳之劉姓男子一同前往「揆仲法律事
    務所」，被告丁○○、丙○○、同案被告己○○及另1 名真
    實姓名年籍不詳之成年男子在該處等候。因庚○○僅攜帶6
    萬元，被告丁○○、同案被告己○○、另1 名真實姓名年籍
    不詳之成年男子竟基於妨害自由之犯意聯絡，同案被告己○○表示要庚○○想辦法還錢，並以加害自由之事出言對庚○○恫稱：「錢沒有還不要想回去」，致生危害於安全，並使
    庚○○心生畏懼，復以尺毆打庚○○，庚○○因而受有手臂
    紅腫、瘀青等傷害（傷害部分未據告訴）後，將飼養於「揆
    仲法律事務所」1 樓之黃金獵犬自該處狗籠牽出，喝令庚○○進入狗籠，以此方式剝奪庚○○之行動自由，而於庚○○
    待在狗籠約10鐘後，始讓庚○○離開狗籠。約於同日傍晚，
    同案被告己○○表示待在該處無事可做，要離開該處，遂押
    庚○○上車，此時劉姓男子表示欲離去，遭被告丁○○等人
    阻止，被告丁○○並搭上劉姓男子所駕駛之車輛，以此方式
    剝奪庚○○、劉姓男子2 人之行動自由，因認被告丁○○涉
    犯刑法第302 條第1 項剝奪他人行動自由罪及刑法第305 條
    恐嚇危害安全罪嫌等語。
二、按犯罪事實應依證據認定之，無證據不得認定其犯罪事實，
    又不能證明被告犯罪者，應諭知無罪之判決，刑事訴訟法第
    154 條第2 項、第301 條第1 項定有明文。又按事實之認定
    ，應憑證據，如未能發現相當證據，或證據不足以證明，自
    不能以推測或擬制之方法，以為裁判基礎；在訴訟上用以證
    明事實之證據，須於通常一般之人均不致於有所懷疑，而得
    確信其為真實之程度者，始得據以為有罪之認定，倘其證明
    尚未達到此一程度，而有合理之懷疑性存在，致使無從為有
    罪之確信時，即應為無罪之判決，最高法院40年臺上字第86
    號、76年臺上字第4986號分別著有判例。
三、公訴意旨認被告丁○○涉犯上開罪名，無非以被告丁○○之
    供述、證人即同案被告己○○及證人丙○○、庚○○之證述
    及通訊監察錄音勘驗筆錄等為主要論據。訊據被告丁○○於
    本院審理中堅詞否認有何剝奪庚○○行動自由及恐嚇庚○○
    之犯行，並辯稱：之前是因為我借給庚○○70萬元，丙○○
    借給庚○○30萬元，當天是相約在朋友的揆仲法律事務所談
    還款的事情，庚○○與他的朋友約下午2 、3 點到事務所，
    當天沒有人強迫庚○○進狗籠，後來庚○○的朋友說庚○○
    還有一筆工程款沒有請款，他要去請款，我就跟庚○○的朋
    友一起去，但沒有請到款項，接著又去新生路的工廠拿鑽孔
    器要去賣，後來我們還去吃飯等語。經查：
  (一)被告丁○○、案外人丙○○代書於94年間從事放款業務，並
    借用戊○○經營之桃園縣中壢市○○○路○ 段154 號「揆仲
    法律事務所」為放款據點，且被告丁○○、案外人丙○○於
    94年2 月間，合借庚○○100 萬元，並約定3 分利，而當天
    係因庚○○未依約按時還款，而與被告丁○○、案外人丙○○約在揆仲法律事務所內商討還款事宜，並於該日下午1 、
    2 時帶了6 萬元與劉姓友人抵達揆仲法律事務所等情，已如
    前所述（前開理由貳一(一)部分）。至於94年7 月22日庚○○
    與劉姓友人前往揆仲法律事務所後之情形，被告丁○○雖辯
    稱：當時有委請朋友己○○送檳榔來，己○○來時，我有向
    己○○解釋發生何事，己○○說欠錢不好，要好好處理，後
    來己○○開車載丙○○、庚○○去銀行，約下午3 點半左右
    回來，之後己○○就先離開，我跟丙○○、庚○○、庚○○
    的朋友聊天到下午4 點多，丙○○先去接小孩，還沒有講到
    解決方法，之後是庚○○的朋友說要拿錢來還，所以我才與
    庚○○的朋友同車出去，在揆仲法律事務所期間，我沒有聽
    到己○○對庚○○說沒有錢就不要想回去的話，也沒有看到
    己○○把庚○○關在狗籠云云，然查，庚○○當時在揆仲法
    律事務所時，因未帶足夠款項前來，而遭同案被告己○○以
    塑膠尺打其手部，並嚇稱沒有還錢不用想回去後，復遭同案
    被告己○○及另1 名在場年籍姓名不詳之成年男子共同以拘
    禁在揆仲法律事務所1 樓後方之狗籠中等情，業經證人庚○○於本院審理中證述明確（本院卷第104 至119 頁），並有
    戊○○於當日下午4 時20分許有撥打被告己○○當時使用之
    0000000000號行動電話，其對話內容為：「A （即戊○○）
    ：喂！B （即己○○）：現在人已經過來了，被我關到狗籠
    去了。A ：好，你把他關到狗籠啊？B ：對啊。A ：那你有
    沒有叫小乖跟他好好相處一下，好好問他話？B ：有啊，他
    跟我說要給他到5 點啊，我就把他關到5 點，操他媽，一直
    晃我。... 」，有通訊監察錄音帶、錄音譯文及檢察官95年
    12月7 日之勘驗筆錄在卷可按（94年度聲監續字第56號卷八
    第6 頁、95年度偵字第1467 0號卷第40頁），已如前所述（
    詳前開理由貳一(二)部分），顯見對庚○○以加害自由之話語
    恐嚇及將庚○○關至狗籠，復強要庚○○一同外出而控制行
    動自由等行為，均係同案被告己○○所為。
  (二)被告丁○○與同案被告己○○之關係，雖被告丁○○辯稱：
    己○○當日僅是前來送檳榔云云，然查，同案被告己○○係
    協助被告丁○○從事放款業務，並於被告丁○○94年7 月北
    上另謀他業後，接手丁○○之工作等情，業據證人丙○○於
    本院審理中證稱：庚○○借款後，丁○○離開揆仲到臺北做
    事情，業務就由己○○接手，他們要聯絡庚○○時會透過我
    ，丁○○去臺北後，揆仲的老闆娘小敏請我跟己○○聯絡庚○○的事情，而庚○○這件事情要溝通還款時，己○○有幫
    忙與庚○○溝通等語（本院卷第97、102 頁）及證人戊○○
    於本院審理中證稱：94年丁○○、丙○○進來一起合作後，
    己○○因為那一陣子沒有事情做，從苗栗上來找丁○○跟我
    ，己○○就跟丁○○一起做放款等語（本院卷第181 頁）明
    確，且被告丁○○所辯稱：當天下午己○○有載送丙○○及
    庚○○去土地銀行云云，證人丙○○於本院審理中亦證稱：
    不是那1 天的事情等語（本院卷第100 頁），顯見被告丁○○所辯當天只是己○○是送檳榔過來，與本案無關云云，並
    非屬實，同案被告己○○確實有參與本件向庚○○之催債業
    務甚明。
  (三)至於被告丁○○是否有與同案被告己○○共同對庚○○恐嚇
    及妨害自由犯行，證人庚○○於本院審理中作證時，均證稱
    係被告己○○與該名年籍、姓名不詳之男子共同將其拘禁在
    狗籠等情，就被告丁○○是否參與之部分，證人庚○○明確
    證稱：（問：丁○○對於己○○叫你進狗籠有無作過任何表
    示？）丁○○有站起來說不要這樣。（問：既然丁○○有說
    不要這樣，為何己○○還帶你到後面的狗籠？）我不知道。
    （問：丁○○在討債的過程中語氣及態度是否較為溫和？）
    是的，他都是坐在那邊等語（本院卷第118 、119 頁），雖
    被告丁○○係因庚○○未按時還款而與其相約在揆仲法律事
    務所內商談還款事宜，且於同案被告己○○與另1 名男子將
    庚○○關入狗籠時在場，然證人庚○○既證稱被告丁○○有
    出面阻止此事，而同案被告己○○既已接手被告丁○○之放
    款業務，並無聽命被告丁○○行事之必要，自難僅以被告丁○○在場，且又係借款予庚○○之人，而遽認被告丁○○就
    恐嚇庚○○及將庚○○關至狗籠之事與同案被告己○○、另
    1 名男子有犯意聯絡或行為分擔，至於證人庚○○雖於偵查
    中證稱：當天剛天黑時，己○○說待在那邊很無聊，要出去
    兜風，就押我坐上他們的車，當時我朋友劉大哥表示要離開
    ，但丁○○不讓劉大哥走，隨風雲就上劉大哥的車等語（95
    年度偵字第14670 號卷第32頁），惟證人庚○○於本院審理
    中證稱：劉姓朋友與丁○○同車，是我朋友開車，我不知道
    劉姓朋友有無表示離開而丁○○不讓其離開之情形，我不知
    道劉姓友人為何也上車，我只是要出去時，看到丁○○上劉
    姓友人的車，丁○○與劉姓友人到何處去，我不清楚等語（
    本院卷第108 、117 、118 頁），證人庚○○於本院審理中
    既稱不清楚被告丁○○乘坐劉姓友人之車一同外出之原因，
    亦不清楚被告丁○○有無不讓劉姓友人離開等情，且被告丁○○係搭乘劉姓友人駕駛之車輛離開揆仲法律事務所，如被
    告丁○○確有要妨害劉姓友人行動自由之犯意，何以僅乘坐
    劉姓友人之車輛而無法任意決定行車目的？故難僅以證人庚○○於上開偵查中所證內容，遽認被告丁○○有妨害該劉姓
    友人之行動自由。再者，該名劉姓友人自警詢、偵查及本院
    審理中均未到庭作證，則被告丁○○是否確有不讓該名劉姓
    友人離開及妨害該名劉姓友人行動自由之詳細情形為何，均
    無法知悉，證人庚○○於本院審理中證稱不知道劉姓友人的
    姓名及住址等情（本院卷第120 頁），亦無法傳喚該名劉姓
    友人到庭證述，在此情形下，實無充分積極證據可資認定於
    庚○○與劉姓友人要離開揆仲法律事務所時，有何妨害庚○○或劉姓友人之行動自由行為。此外復查無其他積極證據可
    資認定被告丁○○有公訴意旨所指之妨害自由及恐嚇危害安
    全犯行，揆諸前揭法律、判例意旨，本案既不能證明被告丁○○犯罪，自應為被告丁○○無罪之諭知。
據上論斷，應依刑事訴訟法第299 條第1 項前段、第301 條第1
項，刑法第2 條第1 項前段、修正前刑法第28條、刑法第302 條
第1 項、修正前刑法第47條、修正前刑法第41條第1 項前段，刑
法施行法第1 條之1 第1 項、第2 項前段，修正前罰金罰鍰提高
標準條例第2 條，中華民國96年罪犯減刑條例第2 條第1 項第3
款、第7 條、第9 條，判決如主文。
本案經檢察官徐文豪到庭執行職務。
中    華    民    國    97    年    7     月    30    日
                  臺灣桃園地方法院刑事第四庭
                      審判長法  官    黃斯偉
                            法  官    張淑華
                            法  官    蘇昭蓉
以上正本證明與原本無異。
如不服本判決，應於判決送達後10日內向本院提出上訴狀（應附
繕本），其未敘述上訴理由者，應於上訴期間屆滿後20日內補提
理由書狀於本院，上訴於臺灣高等法院。
                            書記官    黃俊燁
中    華    民    國    97    年    7     月    30    日
附錄法條：刑法第302條、第305條
中華民國刑法第302條（剝奪他人行動自由罪）
私行拘禁或以其他非法方法，剝奪人之行動自由者，處 5 年以下
有期徒刑、拘役或 3 百元以下罰金。
因而致人於死者，處無期徒刑或 7 年以上有期徒刑，致重傷者，
處 3 年以上 10 年以下有期徒刑。
第 1 項之未遂犯罰之。
中華民國刑法第305條（恐嚇危害安全罪）
以加害生命、身體、自由、名譽、財產之事，恐嚇他人致生危害
於安全者，處2 年以下有期徒刑、拘役或3 百元以下罰金。


司法院資訊處製作；財團法人民間司法改革基金會備份。
